最高法院刑事判決　　　　　　九十六年度台上字第四０七五號
上　 訴 　人　台灣高等法院台南分院檢察署檢察官
被　　　　告　丙○○
上　 訴 　人　甲○○
　　　　　　　乙○○
上列二人共同
選 任辯護 人　王東山律師
上　 訴 　人　丁○○　男民國○○年○月○日生
　　　　　　　　　　　身分證統一編號：Ｚ000000000
　　　　　　　　　　　住台灣省台北縣三重市○○路○段160巷
　　　　　　　戊○○　男民國○○年○○月○○日生
　　　　　　　　　　　身分證統一編號：Ｚ000000000
　　　　　　　　　　　住台灣省雲林縣口湖鄉○○村○○路33
　　　　　　　　　　　居台灣省台北縣三重市○○路○段139巷
上列上訴人等因被告違反公職人員選舉罷免法案件，不服台灣高
等法院台南分院中華民國九十六年二月二十六日第二審判決（九
十五年度選上訴字第七九六號，起訴案號：台灣雲林地方法院檢
察署九十四年度選偵字第四三號、第四四號、第四六號、第五六
號），提起上訴，本院判決如下：
    主  文
原判決撤銷，發回台灣高等法院台南分院。
    理  由
本件原判決認定：上訴人丁○○、戊○○、甲○○均係雲林縣口
湖鄉下崙地區旅居台北縣之同鄉，復分別擔任台北縣三重市○○
路○段一六０巷六九號供奉五府千歲之「杏安館」神壇之主持、
委員等職務，上訴人乙○○則為甲○○之同居人。於民國九十四
年底，渠四人為使口湖鄉二號鄉長候選人吳慕禹、二號縣議員候
選人王聰明順利當選，竟共同基於以免費搭車返鄉投票並發放走
路工每人新台幣（下同）一千元之方式，向設籍於雲林縣口湖鄉
之有投票權人行賄之犯意聯絡，於九十四年十二月三日前數日，
推由丁○○出面向王恆毅租用車號282-AA號、Y3-721號遊覽車二
輛，並招攬設籍於雲林縣口湖鄉具投票權之旅北同鄉王嘉禾、楊
銘森、王武祥、楊正交、王惠金、楊碧純、許美雪、王啟介、王
秀連、丁志賢、楊忠峻、蔡文祥、劉木耳、林秀惠、王良成、楊
事謀、王秋月、楊家和、楊國仲、楊文衣、王經文、王志強、王
建竹、王明智、吳天盛、吳怨、王吳聬、楊文圖、吳蔡串、楊王
葉、陳賜靖、劉協佳、劉吳秀霞、劉擺華、林曾端、王滿、王俊
彥、王仁川、王俊傑、王偉慶、王登瑞、王祚坤、吳愁、吳修、
王永輝、楊木明、王珍利、王浚宇、王國財、吳金週、王偉義、
王福文、王勤昇、王家成、曾國榮等五十多人（均經檢察官依職
權處分不起訴），於投票當日上午六時左右，在「杏安館」前集
合，搭乘免費專車返鄉投票，同時要求該等有投票權之人分別投
票支持吳慕禹、王聰明。該等有投票權之人，大多當場默示同意
投票支持吳慕禹、王聰明，而搭乘免費專車，獲致市價約三百元
之不正利益，期約投票選舉吳慕禹、王聰明。同一時間，甲○○
亦請乙○○攜帶現金九萬二千元，至上開候車地點，交予戊○○
，由乙○○、丁○○囑咐戊○○：「九萬二千元中之一萬二千元
要給司機當車資，餘在下車時發給每位選民一千元，拜託他們支
持二號候選人」。至當日上午七時左右，由不知情之司機劉尚淵
、林飛雄分別駕駛車號282-AA號、Y3-721號二輛遊覽車搭載上開
有投票權之人及其親友共計六十餘人，由戊○○負責車號282-AA
號前車、丁○○負責車號Y3-721號後車之押車任務，沿國道一號
中山高速公路南下，於斗南交流道轉入七八號東西向快速道路，
擬前往雲林縣口湖鄉下崙福安宮。然經檢察官指示法務部調查局
調查員、雲林縣警察局北港分局偵查佐，在東西向快速道路台西
出口匝道，將之攔下，並在戊○○身上查獲尚未發放之賄款八萬
元等情。因將第一審就丁○○、戊○○、甲○○、乙○○等所為
之科刑判決撤銷，改判仍分別論處甲○○、乙○○、戊○○、丁
○○共同對於有投票權之人，交付不正利益，而約其為一定之行
使罪刑（甲○○處有期徒刑三年六月，褫奪公權三年；乙○○處
有期徒刑三年二月，褫奪公權三年；丁○○處有期徒刑一年十月
，褫奪公權三年；戊○○處有期徒刑一年十月，褫奪公權三年）
。復以公訴意旨略稱：被告丙○○係雲林縣口湖鄉旅居台北縣之
鄉親，並擔任「杏安館」委員職務，為使同鄉吳慕禹順利當選第
十五屆雲林縣口湖鄉鄉長，竟與甲○○、丁○○、戊○○、乙○
○等人，共同謀議，推由丙○○透過電話招攬口湖鄉旅北同鄉返
鄉投票，迄投票當日即九十四年十二月三日六時三十分左右，因
在場之有投票權之人，大多默示同意投票支持吳慕禹，乃搭乘免
費專車，獲致市價約三百元之不正利益，期約投票支持吳慕禹。
同一時間，甲○○亦請乙○○攜帶現金九萬二千元，至前開候車
地點，交予戊○○，由乙○○、丁○○囑咐戊○○：「九萬二千
元中之一萬二千元要給司機當車資，餘在下車時發給每位選民一
千元，拜託他們支持二號候選人」。於當日七時左右，由不知情
之司機劉尚淵、林飛雄分別駕駛車號282-AA號、Y3-721號二輛遊
覽車搭載上開有投票權之人及其親友共計六十餘人，由戊○○負
責車號282-AA號前車、丁○○負責車號Y3-721號後車之押車任務
，沿國道一號中山高速公路南下，在斗南交流道轉入七八號東西
向快速道路，擬前往雲林縣口湖鄉下崙福安宮。經檢察官指示法
務部調查局調查員、雲林縣警察局北港分局偵查佐，在東西向快
速道路台西出口匝道，將之攔下，並在戊○○身上查獲尚未發放
之賄款八萬元。因認被告丙○○涉犯公職人員選舉罷免法第九十
條之一第一項之對於有投票權之人交付不正利益罪嫌等語。而經
審理結果，認被告丙○○被訴之上開罪嫌，尚屬不能證明，因將
第一審就被告丙○○所為之科刑判決撤銷，改判諭知被告丙○○
無罪。
惟查：（一）有罪判決書所記載之犯罪事實，為論罪科刑適用法
律之基礎，故凡於適用法律有關之重要事項，必須詳加認定，明
確記載，然後於理由敘明認定犯罪事實所憑之證據及其理由，始
足為適用法律之依據。又公職人員選舉罷免法第九十條之一第一
項之賄選罪，係以對於有投票權之人，行求、期約或交付賄賂或
其他不正利益，而約其不行使投票權或為一定之行使為構成要件
。則行賄者行求、期約、交付賄賂或其他不正利益之對象，是否
係其要求支持候選人之選區內有投票權之人，關係法律之適用，
自應詳加查證根究明白，並於理由內說明為此認定所憑之證據及
其理由，始為適法。原判決事實欄雖認定：「設籍於雲林縣口湖
鄉之旅北同鄉王嘉禾、楊銘森、王武祥、楊正交、王惠金、楊碧
純、許美雪、王啟介、王秀連、丁志賢、楊忠峻、蔡文祥、劉木
耳、林秀惠、王良成、楊事謀、王秋月、楊家和、楊國仲、楊文
衣、王經文、王志強、王建竹、王明智、吳天盛、吳怨、王吳聬
、楊文圖、吳蔡串、楊王葉、陳賜靖、劉協佳、劉吳秀霞、劉擺
華、林曾端、王滿、王俊彥、王仁川、王俊傑、王偉慶、王登瑞
、王祚坤、吳愁、吳修、王永輝、楊木明、王珍利、王浚宇、王
國財、吳金週、王偉義、王福文、王勤昇、王家成、曾國榮等五
十多人，均係有投票權之人」（見原判決正本第二頁第十八行至
第三十行），惟於理由內未說明為此認定所憑之證據及其理由
，顯不足為適用法律之依據，且有判決理由不備之違法。（二）
司法警察固有調查犯罪嫌疑人及蒐集證據之職責，然涉及侵害基
本人權之通訊監察，法律並未賦與司法警察得逕行實施之權限。
又刑事訴訟重在發見實體真實，使刑法得以正確適用，形成公正
之裁判；從而認定事實、蒐集證據，即成為刑事裁判最基本課題
之一。而當前證據法則之發展，乃朝基本人權保障與社會安全保
障兩個理念相調和之方向進行，期能保障個人基本人權，又能兼
顧實體真實之發見，而達社會安全之維護；則實施刑事訴訟程序
之公務員，因違背法定程序所取得之證據，應否賦予證據能力，
即應本諸人權保障及公共利益均衡維護之本旨，依比例原則權衡
斟酌，以決定該項非依法定程序所取得之證據，有否證據能力，
此觀諸刑事訴訟法第一百五十八條之四之規定甚明。卷附被告丙
○○之電話蒐證錄音帶及其譯文，縱係法務部調查局調查員自行
蒐證取得，惟該錄音帶及其譯文是否具證據能力？仍應依前開法
律規定及說明，斟酌決定。原判決就此未予審認、說明，即依刑
事訴訟法第一百五十九條第一項規定，逕認卷附之被告丙○○電
話蒐證錄音帶及其譯文，並無證據能力，自難謂為適法。（三）
有罪判決書之事實一欄，為判斷其適用法令當否之準據，法院應
將依職權認定與論罪科刑有關之事實，翔實記載，然後於理由內
逐一說明其憑以認定之證據，並使事實認定與理由說明，互相適
合，方為合法；倘事實認定與理由說明，不相一致，或事實與理
由欄內之記載，前後不符，按諸刑事訴訟法第三百七十九條第十
四款後段規定，均屬判決理由矛盾之當然違背法令。上引原判決
事實認定及理由說明：「甲○○、乙○○二人，並未搭乘上述二
部遊覽車，嗣於九十四年十二月六日才接受調查員、檢察官訊問
」（原判決正本第九頁第三行、第四行）；如若俱屬無誤，似意
指甲○○、乙○○於九十四年十二月三日並未搭乘遊覽車與雲林
縣口湖鄉旅北同鄉王嘉禾等人一同南下雲林；此與其理由另說明
：「甲○○、乙○○、丙○○、戊○○、丁○○五人於九十四年
十二月三日七時左右，在台北縣三重市○○路○段一六０巷六九
號杏安館前，由司機劉尚淵、林飛雄分別駕駛車號282-AA號、Y3
-721號二輛遊覽車搭載被告五人及其他乘客共六十多人，由戊○
○負責車號282-AA號前車、丁○○負責車號Y3-721號後車之押車
任務，沿國道一號高速公路南下，在斗南交流道附近轉入七八號
東西向快速道路，欲往雲林縣口湖鄉下崙福安宮，在東西向快速
道路台西出口匝道，為警察、調查員攔下」（原判決正本第四頁
第二四行至第三一行），顯相牴觸，有判決理由矛盾之違法。以
上，或係上訴人等之上訴意旨所分別指摘，或屬本院得依職權調
查之事項，應認原判決有撤銷發回更審之原因。又公職人員選舉
罷免法第九十條之一第一項係規定：「對於有投票權之人，行求
、期約或交付賄賂或其他不正利益，而約其不行使投票權或為一
定之行使」，原判決主文諭知：「甲○○、乙○○、戊○○、丁
○○共同對於有投票權之人，交付不正利益，而約其為一定之行
使」，與上引法文規定，尚非完全適合（即漏載「投票權」三字
），案經發回，宜一併更正，附為指明。
據上論結，應依刑事訴訟法第三百九十七條、第四百零一條，判
決如主文。
中　　華　　民　　國　九十六　年　　七　　月　二十六　日
                      最高法院刑事第十一庭
                          審判長法官  林　永　茂
                                法官  洪　文　章
                                法官  蘇　振　堂
                                法官  蕭　仰　歸
                                法官  何　菁　莪
      本件正本證明與原本無異
                                      書  記  官
中　　華　　民　　國　九十六　年　　八　　月　　二　　日
                                                      Ｋ
